【裁判字號】    92,易,508
【裁判日期】    920430
【裁判案由】    詐欺
【裁判全文】
臺灣高雄地方法院刑事裁定                          九十二年度易字第五○八號
    公  訴  人  臺灣高雄地方法院檢察署檢察官
    被      告  乙○○
右列被告因詐欺案件，經檢察官提起公訴（九十二年度偵字第七七六號），本院裁定
如左：
    主  文
本件公訴駁回。
    理  由
一、按檢察官就被告犯罪事實，應負舉證責任，並指出證明之方法。法院於第一次審
    判期日前，認為檢察官指出之證明方法顯不足認定被告有成立犯罪之可能時，應
    以裁定定期通知檢察官補正，逾期未補正者，得以裁定駁回起訴，刑事訴訟法第
    一百六十一條第一項、第二項定有明文，合先敘明。
二、本件檢察官以被告乙○○明知已無償債能力，竟基於意圖為自己不法所有之概括
    犯意，連續於民國八十四年五月十日、九月三日、九月十五日、十二月二十八日
    ，在高雄市○○區○○路一○六號之一住處，假藉所經營之營造生意亟需現款為
    由，分別向甲○○調借現款各一百萬元、五十萬元、五百五十萬元、一百五十萬
元，並出示向唐城營造有限公司（下稱唐城公司）借牌承包高雄港務局第一二二
    號碼頭漁船渠新建工程押標金新臺幣（下同）五百五十萬元之收據，誆稱除承包
    工程之利潤可供清償外，日後領回該筆押標金亦足供清償，以資取信，致甲○○
    信以為真，均如數借予，合計八百五十萬元，詎屆期竟避不見面拒不清償，嗣經
    甲○○向唐城公司查詢，得知乙○○早已積欠唐城公司負責人鉅款未還，相關之
    保證金及工程款均由唐城公司主張抵償，甲○○始知受騙，因認被告乙○○涉犯
    刑法第三百三十九條第一項之詐欺取財罪嫌而提起公訴，提出告訴人甲○○指述
    、本票三紙、支票及退票理由單一紙、高雄港務局收款收據三紙及約定書一紙在
    卷為證明之方法。
三、經查︰
  (一)本案被告乙○○始終於偵查中未到場受訊問或詢問，僅告訴人甲○○具狀告訴片
    面指陳，檢察官甫於收案（九十一年度發查字第四八七八號）後，旋將案件發交
    高雄市政府警察局新興分局調查；而高雄市政府警察局新興分局調查中，除告訴
    人之指訴及另提出起訴書所漏列之證據︰其先後於八十四年九月十五日、八十四
    年九月十六日、八十四年九月十九日、八十四年十月十八日、至臺灣銀行新興分
    行、彰化銀行七賢分行、世華聯合商業銀行、臺灣銀行新興分行、匯款一百七十
    萬元、二十五萬元、二百萬元、九十三萬元之匯款回條各乙紙附卷足憑外，別無
    其他證據資料在卷供參；檢察官復於九十一年十二月十一日偵查訊問告訴人︰「
    （為何事隔多年才告？）看看有沒有辦法找它還債，最近又聽說他在臺北花天酒
    地」等語（見九十一年度他字第五四四○號偵查卷宗頁九）；檢察官又於九十二
    年一月二十日偵查中僅訊問告訴人︰「（他有無找你處理？）沒有，退休金都被
    他騙光了」等語後，倏忽於九十二年一月三十日偵查終結，將被告乙○○以涉犯
    刑法第三百三十九條第一項之詐欺取財罪嫌而提起公訴。
  (二)按犯罪事實應依證據認定之，無證據不得推定其犯罪事實，刑事訴訟法第一百五
    十四條定有明文。又事實之認定，應憑證據，如不能發現相當證據，或證據不足
    以證明，自不能以推測或擬制之方法，以為裁判之基礎；認定不利於被告之事實
    ，須依積極證據，苟積極證據不足為不利於被告事實之認定時，即應為有利於被
    告之認定，更不必有何有利之證據，最高法院四十年臺上字第第八六號、三十年
    上字第八一六號著有判例足資參照。另以被害人之陳述為認定犯罪之依據時，必
    其陳述並無瑕疵，且就其他方面調查，又與事實相符，始足以認定事實。而所謂
    無瑕疵，係指被害人所為不利被告之陳述，與社會上一般生活經驗或卷存其他客
    觀事實並無矛盾而言。而就其他方面調查認與事實相符，非僅以所援用之旁證足
    以證明被害結果為已足，尤須綜合一切積極證據佐證，除認定被告確為加害人之
    可能外，在推理上無從另為其他合理原因之假設，如有不合於此，即不能僅以被
    害人片面之陳述為論斷之證據。再按刑法第三百三十九條第一項之詐欺取財罪，
    須行為人意圖為自己或第三人不法之所有，施用詐術使人陷於錯誤而交付本人或
    第三人之物，始足當之。至於民事債務當事人間，若有未依債務本旨履行給付之
    情形，在一般社會經驗而言，原因非一；其因不可歸責之事由無法給付，或因合
    法得對抗他造主張抗辯而拒絕給付，甚至債之關係成立後，始行惡意遲延給付，
    皆有可能，非必出於自始無意給付之詐欺犯罪一端；又刑事被告依法不負自證無
    罪之義務，故在別無積極證據之情形下，自難違反刑事訴訟法第一百五十四條之
    規定，以被告單純債務不履行之狀態，推定被告自始即有不法所有之意圖而施用
    詐術，合先敘明。
  (三)遍閱全部偵查卷宗，告訴人所提出之證據資料包括起訴書敘列及告訴人於警詢中
    補充提出之全部文書證據，充其量僅為告訴人與被告乙○○間金錢借貸憑據之證
    明而已；至於被告是否先後向告訴人金錢借貸之際即已無償債能力，除告訴人之
    告訴狀指摘外，別無其他證據足資佐證；又被告為自己不法所有之意圖，亦無相
    當之積極證據俾供查攷；再者，案外人唐城營造有限公司是否確實曾借牌予被告
    標得高雄港務局第一二二號碼頭漁船渠新建工程，而被告是否如告訴人指摘早已
    積欠唐城營造有限公司負責人鉅款，而相關得標工程款、保證金均遭唐城營造有
    限公司主張抵銷等情，除告訴人片面指訴外，尚乏相當之積極證據足佐；復以，
    被告向告訴人金錢借貸後，迄今是否仍未償還一部或全部約定本息，咸無任何證
    據足供調查審認。是以，被告於偵查中始終未到場，亦未提出書狀作任何辯護防
    禦，顯難僅憑告訴人片面指訴及目前卷證資料，率而論斷被告確有如起訴書所指
    摘之詐欺取財犯嫌。
四、職是之故，足見檢察官指出之證明方法顯不足認定被告有成立詐欺取財犯罪之可
    能，爰於第一次審判期日前，酌定三十日之相當期間，由檢察官補正被告乙○○
    涉犯刑法第三百三十九條第一項詐欺取財犯罪之證據，並指出證明之方法，該刑
    事裁定早於九十二年三月十三日業已送達於檢察官收受，有送達證書在卷可稽，
    檢察官卻遲於九十二年四月十五日逾期補正告訴人九十二年四月十一日陳報狀，
    有臺灣高雄地方法院檢察署九十二年四月十五日雄檢楠月九二偵七七六字第二二
    四二七號函附卷足憑！矧以，觀諸檢察官此部分補正之內容，告訴人亦僅陳報證
    人李國欽可資證明被告乙○○早已積欠唐成營造有限公司八百五十萬元，相關保
    證金及工程款均由唐成營造有限公司主張抵償云云，而此一證人既未曾於偵查（
    函發交司法警察機關調查部分）中到場證述暫恝置毋論，縱認告訴人此次陳報︰
    被告乙○○確實積欠唐成營造有限公司八百五十萬元，相關之保證金及工程款均
    由唐成營造有限公司主張抵償者，亦無法證明被告嗣後債務不履行，乃係被告自
    始即有不法所有之意圖而向告訴人施用詐術取得財物，至為灼然；復以，被告乙
    ○○向告訴人金錢借貸之際，是否已無償債能力，亦無法僅憑此一陳報狀而足資
    佐證，彰彰明甚。
五、綜上所述，本件檢察官逾期補正告訴人之陳報狀，雖聊以堪稱有補正相關資料之
    形式，然對於本件被告乙○○涉犯詐欺取財犯罪之證據及證明方法，洵難謂實質
    上已遵期補正，對於本院於九十二年二月二十四日爰依刑事訴訟法第一百六十一
    條第二項之規定所為補正證據及證明方法之刑事裁定咸認無任何裨益或進展，爰
    依刑事訴訟法第一百六十一條第二項，裁定如主文。
中      華      民      國    九十二    年      四      月     三十     日
                                        臺灣高雄地方法院刑事第四庭
                                            法  官  劉定安
右正本證明與原本無異。
如不服本裁定，應於裁定送達後五日內，向本院提出抗告狀。
                                            書記官  鍾錦祥
中    華    民    國      九十二      年      五      月      二      日


司法院資訊處製作；財團法人民間司法改革基金會備份。
